【裁判字號】    90,訴,352
【裁判日期】    900815
【裁判案由】    退休
【裁判全文】
臺中高等行政法院判決                                九十年度訴字第三五二號
                              .
    原      告  甲○○
    代  表  人  乙○○
    訴訟代理人  丁○○
                丙○○
右當事人間因退休金給付事件，原告提起行政訴訟，本院判決如左︰
    主  文
被告應給付原告新台幣壹拾壹萬零柒佰柒拾伍元及自民國八十四年三月二日起至清償
日止，按年息百分之五計算之利息。
原告其餘之訴駁回。
訴訟費用由原告負擔百分之九十四，餘由被告負擔。
    事  實
甲、事實概要：原告於民國四十三年四月廿三日進入郵局服務，至八十四年三月一日
    退休，共計服務期間為四十年十個月又五日，主張被告應以服務四十一年核計退
    休金，即原告應得五十六個退休金計算基數，被告共計短給原告新台幣（下同）
    一百九十萬五千六百一十五元退休金，原告申請補發及提起訴願均遭駁回，爰提
    起行政訴訟請求被告給付該金額及法定遲延利息。
乙、兩造聲明：
一、原告聲明求為判決：被告應給付原告一百九十萬五千六百一十五元正及自八十四
    年三月二日起至清債日止，按年息百分之五計算之利息。
二、被告聲明求為判決：原告請求被告給付超出一十一萬零七百七十五元及按法定利
    率計算之利息之部分駁回。
丙、兩造之陳述：
壹、原告起訴意旨略以：
一、原告於四十三年四月廿三日進入郵局服務，至八十四年三月一日退休，共計服務
    期間為四十年十個月又五日，依公務員有關退休規定，應以服務四十一年核計退
    休金，亦即原告應得五十六個退休金計算基數。
二、八十三年間，各郵局為「郵政形象幹部訓練」及「電腦二代整合訓練」二項業務
    ，停止所有非必要之休假，導致原告應休之假未全休完，所餘休假日留至八十三
    年底，改領不休假獎金，此異常狀況之發生，係可歸責於被告所致，與平日之跨
    年獎金不可相提並論，依法、理、情均應併入退休金之計算。又原告退休前六個
    月內所領取之工資，含退休前六個月再之前所發生之值班費，亦應列入退休前六
    個月平均工資計算。
三、依原告退休時七十三年版勞動基準法（下稱勞基法）規定退休金計算基數最高總
    數為四十五個基數，姑不論其規定是否符合公平正義（繳越多保費並未相對給付
    越多），該規定之四十五個基數之上限規定並未規定該法適用前是否併計受限，
    惟被告卻援引「郵政機構配合勞基法規定辦理員工退休撫實施要點」之行政規
    章，擅將勞基法母法未明文規範之併計問題解為合併計算且總數不得逾越四十五
    基數，顯有子法逾越母法之情，致原告權益受損，是以原告退休金基數之計算因
    跨越七十三年版勞基法，前後併計應不受四十五個基數上限之限制。
四、綜上所述，被告共計短給原告一百九十萬五千六百一十五元退休金，原告申請補
    發及提起訴願卻遭駁回，爰此依法提起訴訟訴請被告給付該金額及法定遲延利息
    。
貳、被告答辯意旨略以：
一、原告自四十三年四月二十三日任職於郵局，至八十四年三月一日退休日期止，退
    休時依其志願書選擇依勞基法規定領取退休金，其服務年資分別為七十三年八月
    一日勞基法施行前之三十年三月九日及勞基法施行後之十年七月，共計四十年十
    月又六日，被告依勞基法第五十五條第一項第一款、第二項及第二條第四款（七
    十三年版）及勞基法施行細則第二十八條（七十四年版）及按內政部七十五年六
    月十二日（七五）台內勞字第四一一八七○號函釋，核予勞基法施行前三十五個
    基數及勞基法施行後十個基數，共計四十五個基數之退休金最高總數。又行政院
    勞工委員會（下稱勞委會）八十六年十月十六日台（八六）勞動三字第○四四八
    八一號函釋意旨，適用勞基法前後之退休金最高總數以四十五個基數為限，是以
    交通部所屬郵電事業人員退休，其退休金基數之最高總數，不得超過四十五個基
    數。
二、依勞委會七十七年九月十九日台（七七）勞動二字第二○六四九號函釋「．．．
    排定之特別休假於終止勞動契約時仍未休完，所發給之應休未休特別休假工資，
    因屬終止勞動契約後之所得，於計算平均工資時，無庸併入計算。」原告八十四
    年三月一日退休，其八十四年下半年休假排定日期為八十四年七月二日至七月十
    六日，所領取之八十四年下半年未休特別休假十四天金額二九、○七八元，係屬
    原告退休後之所得，依勞基法第二條第四款及前揭函釋規定應無庸併入平均工資
    計算。復該會七十八年六月一日台（七八）勞動二字第一三三九一號函釋「勞動
    基準法第二條第四款平均工資定義略以「謂計算事由發生之當日前六個月內所得
    工資總額除以該期間之總日數所得之金額。．．．」所稱「工資總額」係指終止
    勞動契約前六個月內所取得工資請求權之工資總額而言，故補發之工資應否併入
    平均工資計算，請依上開規定辦理。」又該會八十二年五月十九日台（八二）勞
    動二字第二五八二八號函釋「．．．同法第三十九條規定勞工於特別休假日工作
    ，工資應加倍發給，．．．，如在退休前六個月內時，依法自應併入平均工資計
    算。」原告八十三年度上半年休假排定起訖日期為八十三年一月五日至八十三年
    一月十九日，八十三年度下半年休假排定起訖日期為八十三年七月五日至八十三
    年七月十九日。其八十三年度上、下半年休假排定日期及工資請求權之取得均非
    在退休日前六個月內，原告八十三年度不休假二十二天、金額四五﹑六九四元，
    係屬補發之工資，依前揭勞基法及相關函釋，於計算平均工資時，應無庸併入計
    算。被告以原告一年特別休假天數二十八天、金額五八、一五六元予以併入平均
    工資計算，顯已對原告有利。
三、至「郵政電腦第二代連線作業訓練」斗六郵局（原告服務局之管轄郵局）參訓人
    員係於八十三年十一月八日起，各相關班次均為一人，共計六人。另「郵政新形
    象展現訓練第一期幹部研討會」係於八十三年十一月十六日起舉辦五梯次，每梯
    次三天，參訓人員，第一梯次二人，第二至五梯次各一人。兩項訓練均於八十三
    年十一月以後辦理。原告上開休假排定休假起訖日期與二項訓練期間於八十三年
    十一月以後辦理，均不相符合，且訓練人數每梯次僅一至二人（當時斗六局抵休
    人手約有廿二人）應無停止休假理由，顯見原告主張因二項訓練導致無法休假一
    節，應非事實。
四、按勞委會七十八年六月一日台（七八）勞動二字第一三三九一號函釋「勞動基準
    法第二條第四款平均工資定義略以「謂計算事由發生之當日前六個月內所得工資
    總額除以該期間之總日數所得之金額。．．．」所稱「工資總額」係指終止勞動
    契約前六個月內所取得工資請求權之工資總額而言，故補發之工資應否併入平均
    工資計算，請依上開規定辦理。」而原告平均工資明細表所列八十三年十月至十
    二月值班費部分及八十四年一月加班費部分，誤以領款月份填列，應依前揭函釋
    改以所取得工資請求權月份填列，復原告八十四年三月一日退休，其所附平均工
    資明細表所列之值班費金額，係包含補發八十三年八月底以前（非退休日前六個
    月內）遺留積欠公休八天三小時部分改發之值班費一七、三九一元（九月份二小
    時、金額五一九元、十一月份一天六小時、金額三、六三四元、八十四年二月份
    六天三小時、金額一三、二三八元），依前揭勞基法暨函釋規定應無庸併入平均
    工資計算。被告經重新核算原告退休日前六個月內所發生之積欠公休改發加值班
    費（八十三年九月份一天六小時、金額三、六三四元、十月份二天四小時、金額
    五、一九二元、十一月份二小時、金額五一九元、十二月份三小時、金額一、○
    三九元、八十四年一月份五天二小時、金額一○、九○二元、二月份二天五小時
    、金額五、四五一元，總計天數為十二天六小時）均已併入平均工資計算，與原
    告退休日前六個月內所取得工資請求權之積欠公休總數十二天六小時相符，足以
    證明被告已將原告退休前六個月內所取得工資請求權之加值班費金額全數併入平
    均工資計算。
五、有關選擇勞基法領取退休金之平均工資計算，依前揭勞基法及函釋規定，應以計
    算事由發生之當日前六個月內取得工資請求權之工資總額，始能併入平均工資計
    算，而非以退休日前六個月內所領取之工資總額（含補發部分）均得併計平均工
    資，否則將造成員工年度特別休假及積欠公休改發加值班費均刻意集中於退休日
    前六個月內申領，肇致退休金鉅額膨脹現象，且服務年資及資位薪級相同人員亦
    將因退休月份不同，而發生所領取之退休金額相差懸殊之不合理情形，顯有失公
    允且與前揭勞基法第二條及函釋意旨未合。
六、本件原告退休前六個月內加值班費併入平均工資計算部分，復經被告重新依原告
    八十三年九月至八十四年二月值勤詳情表核算結果，核給原告之一次退休金應更
    正為三百八十五萬六千一百六十五元整，扣除原已發給之一次退休金三百七十四
    萬五千三百九十元整，應補發差額一十一萬零七百七十五元。
    理  由
一、本件兩造爭執之要旨為原告主張其於郵局服務期間為四十年十個月又五日，應以
    服務四十一年核計退休金，依公務員有關退休規定，原告應得五十六個退休金計
    算基數，另其於八十三年間應休之假未全休完，所餘休假日廿二日留至八十三年
    底，改領不休假獎金，應併入退休金之計算，再其於八十三年九月起至八十四年
    二月止計六個月期間所領取之工資，含其退休金前六個月再之前所發生之值班費
    ，均應列入退休前六個月平均工資計算，被告應再給付原告一百九十萬五千六百
    一十五元退休金及法定遲延利息。被告則辯以依勞基法相關規定及主管機關函釋
    ，原告退休金基數之最高總數，不得超過四十五個基數。另原告八十三年度不休
    假廿二天、所領金額四五﹑六九四元，係屬補發之工資，依勞基法及相關函釋，
    於計算平均工資時，應無庸併入計算，被告以原告八十四年度特別休假天數二十
    八天、金額五八、一五六元予以併入平均工資計算，已對原告有利。復原告八十
    四年三月一日退休前六個月所領平均工資，係包含補發八十三年八月底以前（非
    退休日前六個月內）遺留積欠公休八天三小時部分改發之值班費一七、三九一元
    ，無庸併入平均工資計算等語。
二、經查原告於郵局服務，屬交通部所屬郵電事業人員，其於八十四年三月一日退休
    日期止，依其志願書選擇依勞基法規定領取退休金，為其所不爭執，依銓敘部七
    十九年十月廿七日（７９）台華特二字第○四七九二六一號函內容「對於省屬交
    通事業機構公務員兼具勞工身分者或其遺族，如擬按『勞動基準法』標準核計退
    休金、撫卹金，則應依該法規定，由各事業機構自行核辦。又如擬按公務人員退
    休法、撫卹法擇領或兼領月退休金或年撫卹金，則應依公務人員退休法、撫卹法
    規定之標準核給退撫給與。尚不得依公務人員退休法、撫卹法擇領月退休金、年
    撫卹金，又請求依「勞動基準法」之標準核給退撫給與。今後省屬交通事業佐級
    以上人員應於辦理退休、撫卹當時，先予審慎考量，一經銓敘部審定生效後，不
    得以任何理由變更，其選擇以一次為限。」次按「勞工退休金之給與標準如左：
    「一、按其工作年資，每滿一年給與兩個基數。但超過十五年之工作年資，每滿
    一年給與一個基數，最高總數以四十五個基數為限。」為勞基法第五十五條第一
    項第一款所明定；又行為時同法施行細則第二十八條第一項及第二項前段分別規
    定「本法施行前在同一事業單位工作之勞工，於本法施行後退休時，其退休金之
    計算，依左列規定辦理。一本法施行後之工作年資，其退休金給與標準，依本法
    第五十五條規定計算。二本法施行前之工作年資，其退休金給與標準，適用台灣
    省工廠工人退休規則或台灣省礦工退休規則者，依其規定計算．．．。」「依前
    項規定計算之退休金，最高總數以四十五個基數為限．．．。」；復按內政部七
    十五年六月十二日（七五）台內勞字第四一一八七○號函釋「基數計算：依本法
    及台灣省工廠工人退休規則、台灣省礦工退休規則分別計算退休金，其工作年資
    十五年以內者，每年給與兩個基數；多餘年資，本法施行前者每年半個基數，最
    高以三十五個基數為限，施行後者每年一個基數；其總數以四十五個基數為限。
    」是原告既選擇依勞基法規定領取退休金，依上開銓敘部函釋意旨，自不得再於
    事後主張依公務人員退休相關規定要求被告依勞基法以外規定給付退休金，是被
    告依前開勞基法及同法施行細則之規定及內政部函釋意旨，核予原告勞基法施行
    前三十五個基數及勞基法施行後十個基數，共計四十五個基數之退休金最高總數
    ，於法並無不合。
三、再按勞工退休金之給與標準，係按勞工工作年資計算，每滿一年給與兩個基數，
    而此時該退休金基數之標準，係指核准退休時一個月平均工資，而所謂之平均工
    資，係指計算事由發生之當日前六個月內所得工資總額除以該期間之總日數所得
    之金額，又所謂之工資，係指勞工因工作而獲得之報酬，包括工資、薪金及按計
    時、計日、計月、計件以現金或實物等方式給付之獎金、津貼及其他任何名義之
    經常性給與均屬之，勞基法第五十五條第一項第一款、第二項、第二條第四款、
    第三款分別訂有明文。另勞委會七十八年六月一日台（七八）勞動二字第一三三
    九一號函釋「勞動基準法第二條第四款平均工資定義略以『謂計算事由發生之當
    日前六個月內所得工資總額除以該期間之總日數所得之金額。．．．』所稱『工
    資總額』係指終止勞動契約前六個月內所取得工資請求權之工資總額而言，故補
    發之工資應否併入平均工資計算，請依上開規定辦理。」本院認依勞基法上開規
    定領取退休金之平均工資計算，自以勞工退休日前六個月內取得工資請求權之工
    資總額，方能併入平均工資計算，如以退休日前六個月內所領取之工資總額（含
    補發部分）均得併計平均工資，將造成員工年度特別休假及積欠公休改發加值班
    費或其他退休前六個月再之前應領之費用均刻意集中於退休日前六個月內申領，
    且服務年資及資位薪級相同人員亦將因退休月份不同，而發生所領取之退休金額
    相差懸殊，肇致退休金之金額計算基礎紊亂、取巧及不合理之現象，顯失公允，
    自非與前揭勞基法第二條規定之立法意旨未合，是原告於其退休前六個月內所領
    取之工資，如非於此段期間內取得之工資請求權，自難列入為其退休前六個月內
    所得之工資，而得列為其平均工資。
四、原告主張八十三年間，各郵局為「郵政形象幹部訓練」及「電腦二代整合訓練」
    二項業務，停止所有非必要休假，致其應休之假未全休完，所餘休假日留至八十
    三年底，改領不休假獎金，此係可歸責於被告所致，此部分應併人退休金之計算
    乙節。經查原告所稱之「郵政電腦第二代連線作業訓練」斗六郵局（原告服務局
    之管轄郵局）參訓人員係於八十三年十一月八日起，各相關班次均為一人，共計
    六人，另「郵政新形象展現訓練第一期幹部研討會」係於八十三年十一月十六日
    起舉辦五梯次，每梯次三天，參訓人員，第一梯次二人，第二至五梯次各一人。
    兩項訓練均於八十三年十一月以後辦理，分別有交通部郵政總局八十三年十月十
    二日第000000000－0○二號函及被告八十三年十月廿日第00000
    000－00二號函及訓練人員數日程表附本院卷（八十一至八十六頁）可證。
    再原告八十三年度上半年休假排定起訖日期為八十三年一月五日至八十三年一月
    十九日，八十三年度下半年休假排定起訖日期為八十三年七月五日至八十三年七
    月十九日，有原告所服務郵局斗六二支局「八十三年度員工輪流休假次序表」及
    「八十三年上、下半年員工輪流休假日期詳情報告單」附本院卷（七十八至七十
    九頁）可稽。是原告之八十三年度上、下半年休假排定日期及工資請求權之取得
    均非在退休日前六個月內，其主張此部分不休假獎金應併人退休金之計算，尚屬
    無據。至原告請求本院向交通部郵政總局調取資料，以資證明八十三年間郵局是
    否因前述原困停止員工非必要休假，本院認被告已提出上述交通部郵政總局之函
    件，業已說明此事實，自無必要，併此敘明。
五、復查原告八十四年三月一日退休，據被告提出之原告平均工資明細表（本院卷九
    十五頁），其中所列之值班費金額，係包含補發八十三年八月底以前（非退休日
    前六個月內）遺留積欠公休八天三小時部分改發之值班費一七、三九一元（九月
    份二小時、金額五一九元、十一月份一天六小時、金額三、六三四元、八十四年
    二月份六天三小時、金額一三、二三八元），此部分係原告於退休前六個月再之
    前所應領取之費用，自不得併入平均工資計算。另經被告自認重新核算原告退休
    日前六個月內所發生之積欠公休改發加值班費（八十三年九月份一天六小時、金
    額三、六三四元、十月份二天四小時、金額五、一九二元、十一月份二小時、金
    額五一九元、十二月份三小時、金額一、○三九元、八十四年一月份五天二小時
    、金額一○、九○二元、二月份二天五小時、金額五、四五一元，總計天數為十
    二天六小時）併入平均工資計算，應核給原告一次退休金金額為三百八十五萬六
    千一百六十五元，扣除原已發給之一次退休金三百七十四萬五千三百九十元，尚
    應補發差額一十一萬零七百七十五元（本院卷九十六頁）。而原告本件除主張其
    退休前六個月內所領取之費用含退休前六個月再之前之值班費及八十三年度廿二
    日不休假獎金均應列入計算平均工資外（依前述此部分與勞基法第二條規定之立
    法意旨未合，依法不得請求），其他對上開金額及計算均不爭執。
六、綜上，原告請求被告給付之金額，在一十一萬零七百七十五元及自其退休金發放
    日即八十四年三月二日起至清償日止，按年息百分之五計算之利息範圍內，洵屬
    正當，應予准許；原告之請求逾此部分，即為無理由，不予准許。
據上論結，本件原告之訴為一部有理由，一部無理由，依行政訴訟法第第一百九十五
條第一項、第一百零四條，民事訴訟法第七十九條但書，判決如主文。
中    華    民    國      九十      年      八        月    十五        日
                    臺 中 高 等 行 政 法 院  第 四 庭
                                審 判 長 法  官      沈  應  南
                                         法  官      黃  淑  玲
                                         法  官      許  武  峰
右正本證明與原本無異。
如不服本判決，應於判決送達後二十日內向本院提出上訴書狀，其未表明上訴理由者
，應於提起上訴後二十日內向本院提出上訴理由書（須依對造人數附具繕本）；如於
本判決宣示或公告後送達前提起上訴者，應於判決送達後二十日內補提上訴理由書（
須附繕本）。未表明上訴理由者，逕以裁定駁回。
提起上訴應預繳送達用雙掛號郵票拾份(每份三十四元)。
中    華    民    國      九十      年      八        月    十五        日
                                         法院書記官  詹靜宜


司法院資訊處製作；財團法人民間司法改革基金會備份。
